ACORDAO-COMPLETO-2537215

ACÓRDÃO 1378/2022 ATA 22/2022 - PLENÁRIO

VISTA, relatada e discutida esta representação acerca de possíveis irregularidades no Pregão Eletrônico para Registro de Preços 19/2021, promovido pela Companhia de Desenvolvimento dos Vales do São Francisco e do Parnaíba, tendo como objeto a aquisição de tratores;
ACORDAM os Ministros do Tribunal de Contas da União, reunidos em sessão plenária, ante as razões expostas pelo Relator, em: 
9.1. com fundamento no art. 87, § 2º, da Lei 13.303/2016, c/c os arts. 235 e 237, inciso VII, do Regimento Interno deste Tribunal, conhecer e considerar procedente a representação;
9.2. revogar a medida cautelar referendada pelo Acórdão 700/2022-TCU-Plenário em relação à determinação de não realização de novas ordens de compras junto à empresa Eurotractor no âmbito da ata de registro de preços em questão, e confirmar a referida medida cautelar quanto à determinação de não autorização de adesão à ata de registro de preços em questão;
9.3. com fundamento nos arts. 32, inciso II, e 34 da Lei 8.443/1992, conhecer e considerar prejudicados, por perda de objeto, os embargos de declaração opostos pela empresa Eurotractor Engenharia e Comércio Ltda. (07.540.604/0001-70) em face do Acórdão 700/2022-TCU-Plenário;
9.4. com fundamento no art. 46 da Lei 8.443/1992, declarar a inidoneidade da empresa Eurotractor Engenharia e Comércio Ltda. (07.540.604/0001-70) , pelo prazo de 6 (seis) meses, para participar de licitações na administração pública federal, bem como nos certames promovidos nas esferas estadual e municipal cujos objetos sejam custeados com recursos federais repassados por força de convênios ou instrumentos congêneres;
9.5. ordenar à Secretaria de Gestão de Processos (Seproc) a adoção das providências necessárias relativas à inscrição da empresa sancionada com inidoneidade no Cadastro Nacional de Empresas Inidôneas e Suspensas (Ceis) ;
9.6. com fundamento no art. 45 da Lei 8.443/1992, determinar à Companhia de Desenvolvimento dos Vales do São Francisco e do Parnaíba (Codevasf) que se abstenha de permitir eventual adesão aos itens 1, 2, 4 e 7 da Ata de Registro de Preços da Eurotractor Engenharia e Comércio Ltda. (07.540.604/0001-70) decorrentes do Pregão Eletrônico 19/2021;
9.7. encaminhar cópia integral destes autos, inclusive deste acórdão, à Superintendência da Polícia Federal e à Procuradoria da República no Distrito Federal e à Secretaria da Receita Federal do Brasil (RFB) , para as ações que entender cabíveis;
9.8. dar ciência deste acórdão à Codevasf e à representante.

Representação acerca de possíveis irregularidades em pregão eletrônico para registro de preços promovido pela companhia, cujo objeto é o fornecimento de máquinas e equipamentos pesados para atender diversos municípios, associações e comunidades rurais em Tocantins.

Companhia de Desenvolvimento dos Vales do São Francisco e do Parnaíba.

3. Responsável: Eurotractor Engenharia e Comércio Ltda. (07.540.604/0001-70).

13.1. Ministros presentes: Ana Arraes (Presidente), Walton Alencar Rodrigues, Benjamin Zymler, Augusto Nardes, Bruno Dantas (Relator) e Vital do Rêgo.
13.2. Ministros-Substitutos presentes: Marcos Bemquerer Costa e André Luís de Carvalho.

BRUNO DANTAS

Trata-se de representação formulada pela empresa XCMG Brasil Indústria Ltda. acerca de possíveis irregularidades no Pregão Eletrônico para Registro de Preços 19/2021, promovido pela Companhia de Desenvolvimento dos Vales do São Francisco e Parnaíba (Codevasf) , cujo objeto é o fornecimento de máquinas e equipamentos pesados para atender diversos municípios, associações e comunidades rurais em Tocantins (peça 4, p. 6) .
A licitação já foi homologada pelo valor total de R$ 57.683.175,54, correspondente aos seus nove itens. As respectivas atas de registro de preços foram assinadas, conforme tabela abaixo, extraída da instrução que precede este despacho (peça 42) :
"Já foram assinadas as Atas de Registro de Preços (ARP) decorrentes do Pregão Eletrônico (PE) 19/2021, conforme quadro abaixo.
		Item do Pregão Eletrônico 19/2021
	Objeto
	Fornecedor
	Quant.
	Valor Unit. (R$) 
	Valor Total (R$) 

	1
	Escavadeira Hidráulica
	Eurotractor Engenharia e Comércio Ltda. (CNPJ 07.540.604/0001-70) 
	18
	789.000,00
	14.202.000,00

	2
	Escavadeira Hidráulica
		2
	789.000,00
	1.578.000,00

	4
	Motoniveladora
		3
	814.500,00
	2.443.500,00

	7
	Rolo Compactador Liso
		2
	503.000,00
	1.006.000,00

	3
	Motoniveladora
	XCMG Brasil Indústria Ltda. (CNPJ 14.707.364/0001-10) 
	27
	815.000,00
	22.005.000,00

	5
	Pá Carregadeira
		24
	450.000,00
	10.800.000,00

	8
	Rolo Compactador Vibratório
		2
	505.000,00
	1.010.000,00

	6
	Pá Carregadeira
	OTMIZA Comercial Ltda. (CNPJ 20.413.494/0001-43) 
	3
	461.104,38
	1.383.313,14

	9
	Trator de Esteiras
		3
	1.085.120,80
	3.255.362,40

	Total
	57.683.175,54

Fonte: Atas de registro de preços extraídas do site da Codevasf (peças 37-39) ; Termo de Homologação e Ata do Pregão Eletrônico 19/2021, extraídos do Portal de Compras Governamentais (peças 11 e 25) ."

Transcrevo a seguir, com os ajustes pertinentes, a derradeira instrução da Selog (peça 110) , que resume os fundamentos das peças acostadas aos autos e contou com a anuência do corpo diretivo da unidade (peças 111-112) :
	"B. Histórico

	À peça 1, o representante reportou possível fraude cometida pela empresa Eurotractor Engenharia e Comércio Ltda. (07.540.604/0001-70) por ter apresentado declaração com conteúdo falso no PE 19/2021 da Codevasf, a fim de obter tratamento diferenciado e favorecido dispensado a Microempresas (ME) e Empresas de Pequeno Porte (EPP) no âmbito de licitações públicas, haja vista que se enquadraria em vedações dos incisos IV, V e VII do §4º do art. 3º da Lei Complementar (LC)  123/2006.
Ainda, a referida empresa não teria cumprido a exigência editalícia relativa à localização da assistência técnica aos equipamentos oferecidos, no raio máximo de 500 km do local de entrega, Palmas/TO.
Na instrução precedente de peça 42, esta Unidade Técnica (UT) entendeu que:
a) havia plausibilidade nas acusações de declaração falsa por parte da Eurotractor Engenharia e Comércio Ltda. para receber os benefícios da LC 123/2006, considerando que: i) sagrou-se vencedora do item 1, amparada no §2º do artigo 44 da LC 123/2006, que lhe assegura preferência de contratação por apresentar proposta até 5% superior à da licitante mais bem classificada (empate ficto) ; e ii) participou sozinha e venceu os itens 2 e 4, correspondentes à cota de até 25% do objeto, exclusivo para ME/EPP, nos termos do inciso III do art. 48 da LC 123/2006. Ademais, apesar de a empresa não ter se beneficiado da condição de EPP em relação ao item 7, ele foi suspenso em razão da possível fraude praticada, o que contamina toda a participação da empresa no certame; e
b) não havia plausibilidade na alegação de que a Eurotractor Engenharia e Comércio Ltda. não teria cumprido a exigência editalícia relativa à localização da assistência técnica aos produtos oferecidos, no raio máximo de 500 km do local de entrega - Palmas/TO.
Sendo assim, propôs-se o deferimento de medida cautelar para suspender as aquisições e eventuais adesões dos itens 1, 2, 4 e 7 da ARP originária do PE 19/2021 e assinada com Eurotractor Engenharia e Comércio Ltda., em razão da presença dos elementos essenciais para sua concessão (perigo da demora e plausibilidade jurídica e descaracterização do perigo da demora reverso) .
Ademais, deveria ser promovida a oitiva da Codevasf e da Eurotractor Engenharia e Comércio Ltda., além de:
a) solicitar possíveis ações corretivas por parte da Codevasf a fim de remover ou corrigir os indícios de irregularidades detectados, em sede de construção participativa de deliberações, nos moldes do art. 14 da Resolução-TCU 315/2020; e
b) diligência para que a estatal esclarecesse se fez prévio levantamento de mercado para o fornecimento das máquinas pesadas com o objetivo de prospectar a existência de, no mínimo, três fornecedores competitivos enquadrados como ME/EPP, sediados local ou regionalmente, capazes de cumprir as exigências estabelecidas no edital do PE 19/2021, para conceder tratamento diferenciado reservado àquelas empresas, nos termos dos arts. 47 e 48 da LC 123/2006, em consonância com o que preceitua o inc. II do art. 49 da LC 123/2006, considerando a materialidade dos itens 2 e 4, e a participação solitária da empresa Eurotractor Engenharia e Comércio Ltda. (07.540.604/0001-70) na disputa.
A proposta foi acolhida pelo Ministro-Relator, nos termos do despacho de cautelar acostado à peça 45, referendado pelo Acórdão 700/2022-TCU-Plenário, rel. Min. Bruno Dantas (peças 56 a 58) .
Contra a citada decisão a Eurotractor Engenharia e Comércio Ltda. impetrou embargos de declaração (peça 102) , com fundamento no art. 287 do Regimento Interno do TCU, ainda pendente de apreciação conforme despacho de peça 109.
Promovidas as oitivas e diligência quanto às alegações do representante e demais questões levantadas por esta UT, passa-se a analisar as respostas apresentadas, tópico a tópico, conforme transcrição/contextualização a seguir.

	C. Histórico de Comunicações

	Despacho do Relator 
	Peça 45
	25/3/2022

	Ofícios Encaminhados pelo TCU

	À Codevasf
	Ofício 12560/2022-TCU/Seproc, de 25/3/2022 (peça 47) - oitiva.
Ofício 12561/2022-TCU/Seproc, de 25/3/2022 (peça 48) - comentários do gestor (construção participativa de deliberações) .
Ofício 12562/2022-TCU/Seproc, de 25/3/2022 (peça 49) - diligência.

	À sociedade empresarial
	Ofício 12563/2022-TCU/Seproc, de 25/3/2022 (peça 54) - oitiva.

	D. Documentos Apresentados em Resposta à Oitiva e à Diligência

	Pela Unidade Jurisdicionada

	Em resposta à oitiva e à diligência, a Codevasf se pronunciou por meio do Ofício 254/2022/PR/GB, de 12/4/2022 (peça 63) , e encaminhou os seguintes documentos:
a) planilha contendo as cotações de preços de potenciais fornecedores e o levantamento de preços junto ao Painel de Preços do Governo Federal para estimar o critério de valor aceitável da licitação (peça 64) ;
b) despacho da assessoria jurídica da Codevasf, de 6/4/2022 (peça 65) ;
c) relatório de reanálise do julgamento da documentação de habilitação da empresa Eurotractor Engenharia e Comércio Ltda., de 1º/4/2022 (peça 66) ;
d) manifestação da comissão de julgamento do PE 19/2021, de 1º/4/2022 (peça 67) ; e
e) requerimento administrativo da Eurotractor Engenharia e Comércio Ltda. direcionado à Codevasf, de 1º/4/2022 (peça 68) .

	Pela Sociedade Empresarial

	Em atenção à oitiva, a Eurotractor Engenharia e Comércio Ltda. manifestou-se mediante o expediente acostado à peça 69, datado de 12/4/2022, encaminhando os seguintes documentos:
a) ARP originária dos itens 1, 2, 4 e 7 do PE 19/2021 assinada em 15/12/2021 com a Codevasf, no valor total registrado de R$ 19.229.500,00 (peça 70) ;
b) notas fiscais emitidas pela Eurotractor Engenharia e Comércio Ltda., a fim de comprovar a entrega à Codevasf de 10 (dez) máquinas pesadas - 8 (oito) escavadeiras hidráulicas e 2 (duas) motoniveladoras (peça 75) ;
c) Ordem de Fornecimento: 0.0419/2021, de 21/1/2022 - 3 (três) motoniveladoras (peça 72, p. 1) ; 0.0425/2021, de 3/2/2022 - 1 (um) rolo compactador liso (peça 72, p. 2) ; e 0.0420/2021, de 21/1/2022; 0.0500/2021, de 3/2/2022; 0.0544/2021, de 21/1/2022; e 0.0545/2021, de 21/1/2022 - 8 (oito) escavadeiras hidráulicas (peça 72, p. 3-6) ;
d) requerimento administrativo da Eurotractor Engenharia e Comércio Ltda. direcionado à Codevasf, de 1º/4/2022 (peças 71 e 73) ;
e) contrato social de constituição da empresa AM Holding e Participações Ltda., de 30/11/2021; e balanço patrimonial (peças 76 e 77) ;
f) contrato social de constituição da empresa Motoroller Comércio de Máquinas Ltda., de 4/11/2021; e Demonstração do Resultado do Exercício (DRE) (peças 74 e 78) ;
g) contrato social da empresa Loteamento Jardim Betis SPE Ltda., de 27/8/2021; e DRE (peças 79 e 80) ;
h) 4ª alteração contratual da empresa Tractorgyn Equipamentos e Peças Ltda., de 2/12/2015; declaração de desenquadramento de empresa de pequeno porte, de 19/2/2019; e contrato de constituição, de 20/2/2003 (peças 81, 82 e 85) ;
i) contrato social de constituição da empresa Eurotractor Engenharia e Comércio Ltda., de 18/7/2005; 7ª alteração contratual, de 2/10/2017; declaração de desenquadramento de empresa de pequeno porte, de 8/3/2022; e 6ª alteração contratual, de 1º/9/2017 (peças 83, 84, 86 e 87) ;
j) licitações em que a Eurotractor Engenharia e Comércio Ltda. participou na área de engenharia (peças 88 a 90) ;
k) contrarrazões apresentadas pela XCMG Brasil Indústria Ltda. contra o recurso interposto pela Valence Máquinas e Equipamentos Ltda., ambas licitantes no PE 13/2020 da Secretaria da Agricultura, Agropecuária e Abastecimento do estado de Goiás - Seapa/GO (peça 91) ;
l) notas fiscais de venda de máquinas pesadas (pá carregadeira e retroescavadeira) emitidas pela XCMG Brasil Indústria Ltda. em favor da Eurotractor Engenharia e Comércio Ltda. (peça 92) ;
m) DRE da XCMG Brasil Indústria Ltda., exercício 2020; cadastro na Receita Federal do Brasil de filial da XCMG Brasil Indústria Ltda. que supostamente compartilhava o mesmo endereço da Tractorgyn Equipamentos e Peças Ltda., de forma semelhante ao que acontece atualmente com a Eurotractor; e ranking com os maiores fornecedores de máquinas pesadas para o Governo Federal, a fim demonstrar a supremacia da XCMG Brasil Indústria Ltda. (peças 93 a 95) ;
n) comprovantes de pagamento da Eurotractor à Sany Importação e Exportação (fabricante das máquinas pesadas vendidas à Codevasf) e contas a pagar (peças 96 e 97) ; e
o) memorial da representada (peça 101) . 

	E. Exame Técnico

	Item 28.3.a (oitiva) : indícios de fraude nos itens 1, 2, 4 e 7 praticada pela empresa Eurotractor Engenharia e Comércio Ltda. (07.540.604/0001-70) ao declarar-se indevidamente que preenchia todos os requisitos legais para competir na condição de ME/EPP, mesmo incorrendo em vedações dos incisos IV, V e VII do §4º do art. 3º da Lei Complementar 123/2006, para auferir benefícios por ela conferidos, no âmbito de contratações públicas.
Contextualização:
A Eurotractor Engenharia e Comércio Ltda. sagrou-se vencedora do item 1 do PE 19/2021, amparada no §2º do artigo 44 da LC 123/2006, que lhe assegura preferência de contratação por apresentar proposta até 5% superior à da licitante mais bem classificada (empate ficto) . Ademais, participou solitariamente e venceu os itens 2 e 4, correspondentes à cota de até 25% do objeto, exclusivo para ME e EPP, nos termos do inciso III do art. 48 da LC 123/2006.
Segundo análise da instrução preliminar (peça 42) , havia indício de que ela apresentara declaração de conteúdo falso no âmbito do PE 19/2021, visto que incorria em vedações que a impediam de receber tratamento favorecido e diferenciado destinado à ME/EPP, nos termos da LC 123/2006. O quadro abaixo resume as vedações.
	Vedação a Pessoa Jurídica
	Situação Encontrada
	Dispositivo de Vedação

	Participa do capital de outra pessoa jurídica.
	A Eurotractor Engenharia e Comércio Ltda. participa do capital da empresa Loteamento Jardim Betis SPE - Ltda. (43.306.522/0001-29) (peça 34) 
	Inc. VII do §4º do art. 3º da LC 123/2006

	Cujos sócios são administradores e/ou equiparados de outras pessoas jurídicas de direito privado com fins lucrativos, cuja receita bruta global ultrapassou R$ 4,8 milhões.
	Os Srs. Marlon J. Becker e Augusto L. Becker são sócios administradores da empresa: (i) Tractorgyn Equipamentos e Peças Ltda. (05.524.540/0001-98) , cujo faturamento alcançou R$ 15 milhões em 2020 (peça 30) ; (ii) Motoroller Comércio de Máquinas Ltda. (44.114.033/0001-38) (peça 32) ; e (iii) AM Holding e Participações Ltda. (44.420.916/0001-76) (peça 31) .
O Sr. Marcus V. Becker (XXX.592.791-XX) é sócio administrador da empresa Destesa Engenharia e Construções Ltda (89.104.632/0001-09) (peça 33) .
	Inc. V do §4º do art. 3º da LC 123/2006

	Cujos sócios participam com mais de 10% do capital de outra empresa não beneficiada pela LC 123/2006.
	Os Srs. Marlon J. Becker e Augusto L. Becker são sócios administradores com 50% do capital das empresas: (i) Tractorgyn Equipamentos e Peças Ltda. (05.524.540/0001-98 (peça 30) ; (ii) Motoroller Comércio de Máquinas Ltda. (44.114.033/0001-38) (peça 32) ; e (iii) AM Holding e Participações Ltda. (44.420.916/0001-76) (peça 31) .
	Inc. IV do §4º do art. 3º da LC 123/2006.

Manifestação da Codevasf sobre os indícios de irregularidades e a construção participativa de deliberações:
Em síntese, a Codevasf aduz que (peças 63 e 65) :
a) após o deferimento da medida cautelar por este Tribunal, procedeu à suspensão dos atos relacionados ao PE 19/2021;
b) eventual cancelamento dos itens 1, 2, 4 e 7 do PE 19/2021 prejudicaria sobremaneira o desenvolvimento das ações da Codevasf no estado de Tocantins, bem como ocorreria a perda dos recursos orçamentários já empenhados em favor da empresa Eurotractor, pois não haveria a possibilidade de novo empenho em favor de outro licitante, tendo em vista que o processo já fora concluído;
c) houve a participação de diversas empresas no certame e que as consultas e diligências necessárias à correta verificação da documentação apresentada foram observadas. Assim, com a extração do Sistema de Cadastramento Unificado de Fornecedores (Sicaf) e pelas consultas realizadas, não foi possível verificar participações societárias das empresas, sendo uma limitação do próprio sistema Comprasnet;
d) as diligências possíveis foram observadas no curso do pregão. A documentação de habilitação da empresa Eurotractor Engenharia e Comércio Ltda. revestia-se de boa-fé, na medida em que não havia indício constatável de fraude, motivo pelo qual houve a regular contratação com a emissão de ordens de fornecimento e entrega dos equipamentos, ainda pendentes de pagamento, conforme dispõem o relatório de reanálise da documentação de habilitação da Eurotractor e manifestação da comissão de julgamento do pregão (peças 66 e 67) ;
e) no curso da sessão pública do pregão em análise, foi oportunizada aos licitantes a possibilidade de interpor recurso administrativo. Contudo, a empresa XCMG Brasil Indústria Ltda. (licitante e representante nestes autos) não se manifestou naquele momento quanto às razões elencadas nesta representação;
f) há o perigo da demora reverso em desfavor da Codevasf e da coletividade, em razão do risco de irreversibilidade dos efeitos da decisão, considerando que as máquinas pesadas licitadas no PE 19/2021 têm como destino diversos municípios, associações e comunidades rurais sediadas na área de atuação da Codevasf no estado do Tocantins, servindo para a manutenção e recuperação de estradas e rodovias, de modo que se constitui em estratégia de desenvolvimento da região, que envolve aspectos socioeconômicos, culturais e ambientais. Assim, a população daquele estado corre o risco de ser severamente prejudicada com a suspensão da aquisição e eventual adesão aos itens 1, 2, 4 e 7 da ata de registro de preços em questão, haja vista a interrupção no fornecimento das máquinas e, consequentemente, a descontinuidade na prestação dos serviços públicos por meio delas prestados.
Por fim, em sede de construção participativa, a Codevasf informou que a licitante Eurotractor Engenharia e Comércio Ltda. (representada nestes autos) , ao tomar conhecimento da medida cautelar, encaminhou-lhe correspondência (peça 68) , a fim de esclarecer as providências necessárias à continuidade do fornecimento e dos pagamentos relativos aos equipamentos já entregues, porém, ainda sem pagamento, para o que se aguarda a manifestação deste Tribunal.
Análise da Oitiva Codevasf:
O anexo desta instrução resume as contratações já efetivadas pela Codevasf ou ordem de fornecimento expedida com entrega em andamento por parte do fornecedor (Eurotractor) , em momento anterior ao deferimento da medida cautelar.
Nesse contexto, convém esclarecer que a cautelar deferida por este Tribunal determinou somente a suspensão das aquisições e eventuais adesões aos itens 1, 2, 4 e 7 da ARP da Eurotractor Engenharia e Comércio Ltda. Por óbvio, não há óbice para que a Codevasf proceda ao devido pagamento do que já foi entregue, bem como dê continuidade às ordens de fornecimento expedidas antes da cautelar, a fim de evitar prejuízo maior a Eurotractor Engenharia e Comércio Ltda. e ao interesse público, haja vista que o fornecimento já foi ordenado e está em andamento, conforme demonstram as ordens: 0.0419/2021, de 21/1/2022 - 1 (uma) motoniveladora (peça 72, p. 1) ; e 0.0425/2021, de 3/2/2022 - 1 (um) rolo compactador liso (peça 72, p. 2) , e não há indício de dano ao erário.
A possível fraude apurada nestes autos não tem liame com os preços praticados na licitação, o que, por conseguinte, não afeta os pagamentos do que já foi entregue ou com ordem de fornecimento em andamento antes do deferimento da cautelar, tendo em vista que o objetivo da presente representação não é causar prejuízo à empresa, tampouco ao interesse da coletividade.
Por outro lado, a alegação de que o cancelamento dos itens registrados e que ainda não foram fornecidos pela Eurotractor prejudicará o desenvolvimento das ações da Codevasf no estado de Tocantins é deveras genérica, uma vez que se pressupõe que todas as aquisições públicas visam atender a determinado interesse público subjacente.
Nesse contexto, o perigo na demora reverso foi analisado sob o ponto de vista de que a suspensão das aquisições das máquinas pesadas não impactaria o funcionamento das atividades da estatal, considerando que elas serão destinadas a municípios mediante instrumento da doação, após avaliação de sua oportunidade e conveniência socioeconômica, conforme prevê o inc. XVII do art. 29 da Lei 13.303/2016, procedimento esclarecido no TC Processo 014.280/2021-3 - representação que apurou indícios de sobrepreço em pregões da Codevasf.
Portanto, é possível afirmar que não se pode permitir que licitante que fraudou dolosamente processo licitatório, declarando ilegalmente que ostentava requisitos para se beneficiar de tratamento diferenciado e favorecido dispendido a EPPs, segundo depõe a análise adiante da oitiva da Eurotractor, continue a contratar com a administração pública federal, bem como a receber os seus recursos, entendimento a contrario sensu premiaria o cometimento de fraudes em licitações públicas.
Por derradeiro, com base no relatório encaminhado pela Codevasf em que houve a reanálise da documentação de habilitação da Eurotractor Engenharia e Comércio Ltda., no bojo do PE 19/2021 (peça 66) , e na manifestação da comissão de julgamento (peça 67) , assevera-se que não se pode atribuir qualquer responsabilidade ao pregoeiro ou à equipe de apoio pela fraude apurada nestes autos, visto que, diante da documentação apresentada pela Eurotractor, não era possível detectar a irregularidade, uma vez que a referida empresa declarou, nos termos da lei, que preenchia os requisitos para receber tratamento diferenciado e favorecido dispensado a empresas de pequeno porte.
Em conformidade com a análise da oitiva da Eurotractor Engenharia e Comércio Ltda., propõe-se a determinação descrita mais à frente nesta instrução.
Manifestação da Eurotractor Engenharia e Comércio Ltda. sobre os indícios de irregularidades:
Em suma, a empresa alegou que (peça 69) :
a) a deflagração deste processo de representação não teria fundamento, pois se baseia no inconformismo do representante (XCMG Brasil Indústria Ltda.) , porquanto fora vencido no processo licitatório em análise, além de outras questões movidas apenas por interesses privados, sendo ações que teriam o objetivo de macular a sua honra;
b) o objeto do PE 19/2021 vem sendo cumprido, sem qualquer intercorrência que justifique a suspensão do contrato firmado, sendo prestigiado o interesse público;
c) a medida cautelar deferida, ao ser concedida sem a oitiva das partes, violou os postulados constitucionais do contraditório e da ampla defesa;
d) quando foi proferida a medida cautelar, parte do objeto do contrato já havia sido entregue à Codevasf referente a 10 (dez) máquinas pesadas - 8 (oito) escavadeiras hidráulicas e 2 (duas) motoniveladoras, conforme dispõem as notas fiscais (peça 75) . Além de terem sido expedidas ordens de fornecimento para a entrega de mais dois equipamentos, os quais estão pendentes de entrega, consoante demonstram as seguintes ordens de fornecimento: 0.0419/2021, de 21/1/2022 - 1 (uma) motoniveladora (peça 72, p. 1) ; e 0.0425/2021, de 3/2/2022 - 1 (um) rolo compactador liso (peça 72, p. 2) ;
e) o periculum in mora reverso lhe atinge drasticamente, uma vez que as máquinas pesadas entregues à Codevasf foram adquiridas da fabricante SANY a prazo, para pagamento futuro, de modo que várias parcelas já venceram e foram pagas e outras com vencimento próximo (peças 96 e 97) . Quanto aos dez equipamentos já entregues à Codevasf, na capital do Tocantins, a empresa tem o direito de receber R$ 7.941.000,00 pelas mercadorias fornecidas, cujo pagamento estava previsto para 20/4/2021;
f) a decisão liminar não deve alcançar as aquisições das máquinas já entregues, cujos atos foram juridicamente perfeitos. Qualquer interpretação em sentido contrário conduziria ambas as partes a uma situação de insegurança jurídica ainda maior do que a simples suspensão das aquisições futuras. De igual sorte, a aludida decisão não deve operar seus efeitos quanto aos dois equipamentos cujas ordens de fornecimento já haviam sido expedidas (motoniveladora e rolo compactador liso) , tendo em vista que as máquinas já foram adquiridas junto à fabricante Sany e estão à disposição da Codevasf. Assim, eventual desfazimento do negócio jurídico em questão acarretaria um prejuízo de grande monta à empresa licitante, sem contar o prejuízo ao interesse público, visto que a sociedade padeceria por muito mais tempo para aquisição de novas máquinas e eventualmente com preços mais elevados;
g) ao tomar conhecimento do presente processo, protocolizou, no dia 1º/4/2022, requerimento administrativo perante a Codevasf com fito de tratar sobre qual seria a melhor forma de dar cumprimento à medida cautelar liminarmente deferida, tendo se colocado inteiramente à disposição do órgão licitante (peça 73) . Por certo, a Codevasf reafirmou que necessita receber os objetos licitados e contratados junto à Eurotractor;
h) as empresas AM Holding e Participações Ltda. e Motoroller Comércio de Máquinas Ltda. foram constituídas após a data da sessão pública do PE 19/2021, realizada em 3/11/2021, conforme demonstram os contratos sociais e demonstrativos contábeis respectivos (peças 74, 76, 77 e 78) . Sendo assim, não há que falar de incidência da vedação contida no inciso V do §4º do art. 3º da LC 123/2006, já que essas pessoas jurídicas somente passaram a existir depois da realização do certame em epígrafe (peça 69, p. 10-11) ;
i) considerando que é uma empresa de comércio e engenharia, sendo certo que, sob a gestão de seu terceiro sócio (Sr. Marcus Becker, engenheiro civil) possui diversos projetos de participação em obras públicas de engenharia e um ou outro empreendimento privado, resolveu participar da empresa Loteamento Jardins Betis SPE Ltda., que sequer saiu do papel e, de igual modo, não possui qualquer faturamento (peças 79 e 80) , e igualmente não desabona a sua condição de EPP e, portanto, tal fato não seria capaz de ser enquadrado na norma que consta do inciso VII do §4º do art. 3º da LC 123/2006 (peça 69, p. 12-13) ;
j) Marcus Becker (sócio da Eurotractor Engenharia e Comércio Ltda.) atua apenas como responsável técnico da Destesa Engenharia e Construções Ltda em suas obras, além de ter participação de 1% no capital dessa empresa, o que afasta a incidência dos incisos IV e V do §4º do art. 3º da LC 123/2006 (peça 69, p. 13-14) ;
k) a Tractorgyn Equipamentos e Peças Ltda. e a Eurotractor Engenharia e Comércio Ltda. - empresas tradicionais no mercado e fundadas em 2003 e 2005 (peças 85 e 83) - são empresas distintas, com sócios e ramos de atuação diferentes, sendo que a primeira atua em área voltada para a iniciativa privada e a segunda, nas licitações públicas e contratos administrativos. Acrescenta que é uma empresa de engenharia e comércio e tem como foco a atuação na esfera pública. Ademais, embora ainda não tenha obtido êxito em certames licitatórios, também participa de licitações para obras e serviços de engenharia (peças 88 a 90) ;
l) os quadros societários da Tractorgyn Equipamentos e Peças Ltda. e da Eurotractor Engenharia e Comércio Ltda. não são idênticos (peça 69, p. 15-17) ;
m) as empresas Tractorgyn Equipamentos e Peças Ltda. e a Eurotractor Engenharia e Comércio Ltda. possuem o mesmo endereço porque estão localizadas em imóvel que tem suficiente estrutura para comportá-las, essa situação já acontecia quando era parceira comercial da XCMG Brasil Indústria (representante nestes autos) , considerando que filial da XCMG ocupava o mesmo espaço, fato que lhe causou transtorno no PE 13/2020 da Seapa/GO, conforme depõe recurso no âmbito da licitação (peça 91) - peça 69, p. 17-19;
n) o fato de a Tractorgyn Equipamentos e Peças Ltda. e a Eurotractor Engenharia e Comércio Ltda. comercializarem equipamentos da marca Sany não caracteriza fraude em certames licitatórios (peça 69, p. 19-21) ;
o) há descaracterização da fraude em virtude da inexistência de dano ou de dolo (má-fé) (peça 69, p. 21-25) ;
p) há inaplicabilidade das vedações constantes dos incisos IV e V do §4º do art. 3º da LC 123/2006 - sob aspectos subjetivos e aplicação substancial e finalística da norma (peça 69, p. 26-31) ;
q) é desnecessária a atuação do TCU na presente demanda, em razão da ausência de dano ao erário e disputa meramente privada entre concorrentes XCMG Brasil Indústria Ltda. e Eurotractor Engenharia e Comércio Ltda. (peça 69, p. 31-33) ;
r) a XCMG Brasil Indústria Ltda. (representante nestes autos) tem conduta reprovável em processos licitatórios (peça 69, p. 33-35) ; e
s) atualmente não se enquadra mais como empresa de pequeno porte (peça 69, p. 33-35) .
Análise da Oitiva Eurotractor Engenharia e Comércio Ltda.:
Ao contrário do que entende a Eurotractor Engenharia e Comércio Ltda., a atuação deste Tribunal diante do fato representado se faz necessária, visto que este órgão também fiscaliza, como auxiliar do controle externo exercido pelo Congresso Nacional, a legalidade dos atos administrativos, nos termos dos arts. 70 e 71 da Constituição Federal.
Além disso, o §2º do art. 87 da Lei 13.303/2016 preceitua que 'qualquer licitante, contratado ou pessoa física ou jurídica poderá representar ao tribunal de contas [...] contra irregularidades na aplicação desta Lei [...]' (grifou-se) . Por sua vez, o §1º do art. 28 da citada lei prescreve que se aplicam às licitações das empresas públicas (caso da Codevasf) as disposições dos arts. 42 a 49 da LC 123/2006 - dispositivos dessa lei complementar que confere o tratamento diferenciado e favorecido a empresas de pequeno porte no âmbito de licitações públicas.
Portanto, resta inequívoco que o TCU tem o dever constitucional e legal de apurar as supostas irregularidades elencadas nestes autos.
Em relação ao argumento de que as questões levantadas nesta representação são movidas apenas por interesses privados, destaca-se que são irrelevantes os motivos que levaram a XCMG Brasil Indústria Ltda. a representar perante este Tribunal, considerando que não se busca examinar lide privada entre a representante e a representada, e que o fato representado revela suposta fraude cometida por licitante no âmbito do PE 19/2021 da Codevasf, por declarar-se ilegalmente como empresa de pequeno porte para obter tratamento favorecido e diferenciado na referida licitação, considerando que incorria em vedações previstas no §4º do art. 3º da LC 123/2006.
A alegação de que houve violação dos postulados constitucionais do contraditório e da ampla defesa, em razão de este Tribunal deferir medida cautelar sem a oitiva das partes, não merece guarida, pois tal medida teve o objetivo de resguardar o interesse público diante dos fortes indícios de fraude identificados na análise preliminar, uma vez que não seria razoável permitir que possível empresa fraudulenta continuasse a contratar com a Administração Pública. Além do mais, a presente oitiva lhe dá oportunidade de se defender e contradizer todos os fatos narrados nesta representação, o que se depreende que os mandamentos constitucionais equivocadamente citados pela Eurotractor foram devidamente observados. Dessa forma, não há que se falar em cerceamento da defesa da representada.
Feitas essas considerações preliminares, passa-se a analisar as alegações de defesa relativas à possível fraude cometida pela empresa.
A afirmação de que as empresas AM Holding e Participações Ltda. e Motoroller Comércio de Máquinas Ltda. foram constituídas após a data da sessão pública do PE 19/2021, realizada em 3/11/2021, conforme demonstram os contratos sociais e demonstrativos contábeis respectivos (peças 74, 76, 77 e 78) , de fato, logra afastar a vedação do inc. V do §4º do art. 3º da LC 123/2006, bem como o fato de Marcus V. Becker (XXX.592.791-XX) não ser sócio administrador da empresa Destesa Engenharia e Construções Ltda. (89.104.632/0001-09) . No entanto, ainda persistem as vedações descritas no quadro abaixo.
	Vedação a Pessoa Jurídica
	Situação Encontrada
	Dispositivo de Vedação

	Participa do capital de outra pessoa jurídica.
	A Eurotractor Engenharia e Comércio Ltda. participa do capital da empresa Loteamento Jardim Betis SPE - Ltda. (43.306.522/0001-29) (peça 34) 
	Inc. VII do §4º do art. 3º da LC 123/2006

	Cujos sócios são administradores e/ou equiparados de outras pessoas jurídicas de direito privado com fins lucrativos, cuja receita bruta global ultrapassou R$ 4,8 milhões.
	Os Srs. Marlon J. Becker e Augusto L. Becker são sócios administradores da empresa: (i) Tractorgyn Equipamentos e Peças Ltda. (05.524.540/0001-98) , cujo faturamento alcançou R$ 15 milhões em 2020 (peça 30) .
	Inc. V do §4º do art. 3º da LC 123/2006

	Cujos sócios participam com mais de 10% do capital de outra empresa não beneficiada pela LC 123/2006.
	Os Srs. Marlon J. Becker e Augusto L. Becker são sócios administradores com 50% do capital da empresa Tractorgyn Equipamentos e Peças Ltda. (05.524.540/0001-98 (peça 30) .
	Inc. IV do §4º do art. 3º da LC 123/2006.

O argumento raso de que a empresa Loteamento Jardim Betis SPE - Ltda. (43.306.522/0001-29) , de cujo capital participa a Eurotractor, sequer saiu do papel e, de igual modo, não possui qualquer faturamento, não elide a vedação prevista no inc. VII do §4º do art. 3º da LC 123/2006, haja vista que esse dispositivo não faz alusão a qualquer valor mínimo de faturamento.
Ademais, em consulta à base de dados da Receita Federal do Brasil (RFB) (peça 108) , constata-se que os Srs. Marlon J. Becker e Augusto L. Becker (sócios administradores da Eurotractor - peça 29) , de fato, são sócios administradores da empresa Tractorgyn Equipamentos e Peças Ltda.- empresa não beneficiada pela LC 123/2006 -, cada um com participação de 50% do capital, cujo faturamento alcançou R$ 15 milhões em 2020 (peça 30) , o que se enquadra nas vedações dos incisos IV e V do §4º do art. 3º da LC 123/2006.
As alegações de que entre a Eurotractor Engenharia e Comércio Ltda. e a Tractorgyn Equipamentos e Peças Ltda.: (i) não há identidade de sócios; (ii) possuem o mesmo endereço porque estão localizadas em imóvel que tem suficiente estrutura para comportá-las; (iii) não constitui irregularidade comercializarem equipamentos do mesmo fabricante (marca Sany) ; (iv) atuam em ramos distintos (esferas pública e privada) ; e (v) há inaplicabilidade das vedações constantes dos incisos IV e V do §4º do art. 3º da LC 123/2006 - sob aspectos subjetivos e aplicação substancial e finalística da norma - são informações evasivas e despiciendas para o deslinde do que está sendo apurado, visto que são cristalinas as vedações em que a Eurotractor Engenharia e Comércio Ltda. incorria, e que, dessa forma, não poderia se postular a receber qualquer tratamento diferenciado e favorecido dispendido a empresas de pequeno porte no âmbito de licitações públicas, nos termos da LC 123/2006.
A jurisprudência deste Tribunal é pacífica no sentido de que declaração falsa de licitante em que afirma estar efetivamente enquadrada como empresa de pequeno porte, sem ostentar tal condição, para usufruir dos benefícios previstos na LC 123/2006 constitui fraude à licitação e determina sua declaração de inidoneidade, a exemplo do que orienta o enunciado do Acórdão 1104/2014-TCU-Plenário, rel. Min. Raimundo Carreiro.
No presente caso concreto, a fraude resta inequivocamente comprovada porque sócios da Eurotractor (Srs. Marlon J. Becker e Augusto L. Becker) são administradores e participam com mais de 10% do capital de outra empresa (Tractorgyn Equipamentos e Peças Ltda.) não beneficiada pela LC 123/2006, fato que contraria o seu art. 3º, §4º, incisos IV e V, segundo dispõe a jurisprudência do TCU, consubstanciada no Acórdão 930/2022-TCU-Plenário, rel. Ministro-Substituto Marcos Bemquerer. Além de a Eurotractor participar do capital de outra pessoa jurídica (Loteamento Jardim Betis SPE - Ltda.) , independentemente dos motivos que levaram à sua criação, o que também contraria o art. 3º, §4º, inc. VII da citada lei complementar.
Portanto, é razoável concluir que, ao declarar-se ilegalmente como EPP, sabendo que incorria em vedações dos incisos IV, V e VII do §4º do art. 3º da LC 123/2006, houve dolo e má-fé da Eurotractor Engenharia e Comércio Ltda., o que viola princípios básicos do processo licitatório (legalidade e moralidade - previstos no caput do art. 3º da Lei 8.666/1993) , perpetrando fraude no PE 19/2021, com fundamento no que disciplinam os incisos IX e X do art. 155 da Lei 14.133/2021, bem como configura crime previsto no art. 337-F do Decreto-Lei 2.848/1940 (Código Penal) .
Assim, com fundamento no art. 46 da Lei 8.443/1992, propõe-se declarar a inidoneidade da empresa Eurotractor Engenharia e Comércio Ltda. (07.540.604/0001-70) , pelo prazo de até 5 (cinco) anos, para participar de licitações na administração pública federal, bem como nos certames promovidos nas esferas estadual e municipal cujos objetos sejam custeados com recursos federais repassados por força de convênios ou instrumentos congêneres.
Além disso, deve-se encaminhar cópia integral destes autos, bem como da deliberação que vier a ser proferida, acompanhada do relatório e do voto:
a) considerando a repercussão no âmbito penal dos fatos descritos nesta representação, à Superintendência da Polícia Federal e à Procuradoria da República no Distrito Federal (local da licitação) , para as ações que julgarem cabíveis dentro de suas esferas de competência; e
b) à Secretaria da Receita Federal do Brasil (RFB) , para as ações que julgar cabíveis dentro de sua esfera de competência, visto que as vedações previstas nos incisos IV, V e VII do §4º do art. 3º da LC 123/2006 também reverberam em questões tributárias, considerando que a Eurotractor não poderia se beneficiar do 'Regime Especial Unificado de Arrecadação de Tributos e Contribuições devidos pelas Microempresas e Empresas de Pequeno Porte - Simples Nacional' de que trata o art. 12 da citada lei complementar.
Ainda, convém comunicar à Controladoria-Geral da União (CGU) , após o trânsito em julgado do acórdão que vier a declarar a inidoneidade, para que promova a inscrição daquela empresa no Cadastro Nacional de Empresas Inidôneas e Suspensas (CEIS) .
Diante de todo o exposto, considera-se a avaliação desta representação como procedente. Assim, será proposta a revogação da medida cautelar adotada, além de determinar à Codevasf, desde a data da suspensão cautelar, que se abstenha de adquirir ou permitir eventual adesão aos itens 1, 2, 4 e 7 da ARP da Eurotractor decorrentes do PE 19/2021.
Por derradeiro, em relação aos equipamentos já entregues e às ordens de fornecimento em andamento, remete-se à análise da oitiva da Codevasf.
Item 21.6.1 (diligência Codevasf) : esclareça se fez prévio levantamento de mercado para o fornecimento das máquinas pesadas com o objetivo de prospectar a existência de, no mínimo, três fornecedores competitivos enquadrados como ME/EPP, sediados local ou regionalmente, capazes de cumprir as exigências estabelecidas no edital do Pregão Eletrônico 19/2021, para conceder tratamento diferenciado reservado àquelas empresas, nos termos dos arts. 47 e 48 da LC 123/2006, em consonância com o que preceitua o inc. II do art. 49 da LC 123/2006, considerando a materialidade dos itens 2 e 4, e a participação solitária da empresa Eurotractor Engenharia e Comércio Ltda. (07.540.604/0001-70) na disputa.
Esclarecimentos da Codevasf (peça 65, p. 6-7) :
De acordo com o Parecer de Custos 1/2021 -PR/ETO, realizou-se pesquisa de preços conforme preceitua o Regulamento Interno de Licitação e Contratos da Codevasf (RILC) .
Efetivamente, ainda consoante o aludido parecer, utilizou-se a média combinada de preços coletados no Painel de Preços do Governo Federal, pesquisas efetuadas em sítios eletrônicos e cotações diretas com empresas especializadas no setor.
Considerando tal circunstância, é evidente a execução de prévio levantamento de mercado no que se refere à existência mínima de três fornecedores competitivos enquadrados como microempresa ou empresa de pequeno porte. Isso porque, além das sociedades consultadas diretamente, a pesquisa realizada no Painel de Preços demonstra o valor cobrado por uma série de empresas, dentre as quais estão várias que se enquadram no conceito de microempresa e empresa de pequeno porte.
Frisa-se, inclusive, que a própria representante foi consultada, na fase de cotação de preços, acerca dos bens objeto do certame, tendo apresentado orçamento em 24/6/2021.
Além disso, consoante citado pelo relatório de reanálise (peça 66) , nota-se que a forma de realização da licitação foi eletrônica, no ambiente do Sistema de Compras Governamentais, o qual possibilita a participação de empresas fabricantes e/ou fornecedoras do objeto licitado situadas em qualquer unidade da federação, desde que satisfaçam todas as exigências do instrumento convocatório, e estejam cadastradas no Sicaf e no próprio site.
Isso é importante porque não há indícios de que não existam, de fato, três fornecedores competitivos enquadrados como microempresa ou empresa de pequeno porte sediados em todo o território nacional, conforme requer a LC 123/2006.
Desse modo, está patente o cumprimento do levantamento prévio de mercado acerca da existência de, no mínimo, três fornecedores competitivos enquadrados como microempresas e empresas de pequeno porte.
Análise:
Diante dos esclarecimentos prestados, é possível afirmar que a Codevasf seguiu os preceitos do inc. II do art. 49 da LC 123/2006 LC 123/2006, considerando que pelo menos três das empresas que cotaram preços para estimar o critério de valor aceitável do PE 19/2021 são de pequeno porte e aparentemente fornecedoras de máquinas pesadas - Grampar Comércio de Máquinas e Equipamentos (30.524.715/0001-04) ; S3 Comércio Serviço Eireli (18.132.617/0001-26) ; e Otmiza Comercial Ltda. (20.413.494/0001-26) -, conforme demonstra a planilha acostada à peça 64.
Informações Adicionais
Contra o Acórdão 700/2022-TCU-Plenário, rel. Min. Bruno Dantas (peças 56 a 58) , a Eurotractor Engenharia e Comércio Ltda. interpôs embargos de declaração (peça 102) , com fundamento no art. 287 do Regimento Interno do TCU.
À peça 106, mediante o Ofício 38/2022-BT, de 18/5/2022, o deputado federal Osires Damaso, coordenador da bancada do Tocantins, em apertada síntese, pugna que as máquinas pesadas contratadas pela Codevasf são indispensáveis para atender a população de vários municípios do estado do Tocantins.
Nesse contexto, destaca que, distintamente do que foi registrado no despacho que concedeu a medida cautelar destes autos, as máquinas objeto da contratação em questão são essenciais para os municípios destinatários e o atraso na entrega gera prejuízos incalculáveis tanto a população local quanto ao Erário.
Quanto a essa alegação, conforme já analisado nos itens 18 a 20 supra, entende-se que a aquisição não é essencial ao funcionamento das atividades da Unidade Jurisdicionada a fim de justificar a permissão que licitante que fraudou dolosamente processo licitatório continue a contratar com a administração pública federal.

	F. Impacto dos Encaminhamentos Propostos

	Haverá impacto relevante na Unidade Jurisdicionada e/ou na sociedade, decorrente dos encaminhamentos propostos?
	Sim

	Análise:
Diante da determinação proposta no encaminhamento desta instrução, pressupõe-se que haverá impacto mínimo na política pública empreendida pela Codevasf, considerando que os municípios até então teriam apenas a expectativa de receber o bem doado, nos termos do que prevê o já citado inc. XVII do art. 29 da Lei 13.303/2016. Ademais, pode-se recorrer a outras atas de registro de preços vigentes da própria estatal que eventualmente contemplam o maquinário (escavadeira hidráulica e rolo compactador liso, nas quantidades descritas no anexo desta instrução) que ainda seria fornecido pela Eurotractor Engenharia e Comércio Ltda.
Nesse sentido, mais uma vez, cabe mencionar que não seria razoável permitir que empresa fraudulenta continue a contratar com a Administração Pública.

	G. Pedido de Ingresso aos Autos, de Informações/Vistas/Cópias, e de Sustentação oral

	Há pedido do representante de ingresso aos autos?
	Não

	Há pedido de informações/vistas/cópia do processo?
	Não

	Há pedido de sustentação oral?
	Não

	H. Processos Conexos e Apensos

	Há processos conexos noticiando possíveis irregularidades na contratação ora em análise?
	Não

	Há processos apensos?
	Não

	I. Proposta de Encaminhamento

	Em virtude do exposto, propõe-se:
1.1. conhecer da representação, satisfeitos os requisitos de admissibilidade constantes no art. 113, § 1º, da Lei 8.666/1993, c/c o art. 237, inciso VII e parágrafo único, do Regimento Interno/TCU, e no art. 103, § 1º, da Resolução - TCU 259/2014;
1.2. No mérito, considerar a presente representação procedente;
revogar a medida cautelar adotada;
56.4. declarar a inidoneidade da empresa Eurotractor Engenharia e Comércio Ltda. (07.540.604/0001-70) , pelo prazo de até 5 (cinco) anos, para participar de licitações na administração pública federal, bem como nos certames promovidos nas esferas estadual e municipal cujos objetos sejam custeados com recursos federais repassados por força de convênios ou instrumentos congêneres;
56.5. determinar à Companhia de Desenvolvimento dos Vales do São Francisco e Parnaíba (Codevasf) , com fundamento no art. 4º, inciso I da Resolução - TCU 315/2020, que, no prazo de 15 dias, adote providências quanto aos itens abaixo, e informe ao TCU os encaminhamentos realizados:
a) abster-se de adquirir ou permitir eventual adesão aos itens 1, 2, 4 e 7 da Ata de Registro de Preços da Eurotractor Engenharia e Comércio Ltda. (07.540.604/0001-70) decorrentes do Pregão Eletrônico 19/2021;
56.6. informar à Companhia de Desenvolvimento dos Vales do São Francisco e Parnaíba (Codevasf) , ao representante e à empresa Eurotractor Engenharia e Comércio Ltda. (07.540.604/0001-70) do acórdão que vier a ser proferido, destacando que o relatório e o voto que fundamentam a deliberação ora encaminhada podem ser acessados por meio do endereço eletrônico www.tcu.gov.br/acordaos;
56.7. encaminhar cópia integral destes autos, bem como da deliberação que vier a ser proferida, acompanhada do relatório e do voto, à Superintendência da Polícia Federal e à Procuradoria da República no Distrito Federal e à Secretaria da Receita Federal do Brasil (RFB) , para as ações que julgarem cabíveis dentro de suas esferas de competência;
56.8. comunicar à Controladoria-Geral da União (CGU) , após o trânsito em julgado do acórdão que vier a declarar a inidoneidade, para que promova a inscrição da empresa Eurotractor Engenharia e Comércio Ltda. (07.540.604/0001-70) no Cadastro Nacional de Empresas Inidôneas e Suspensas (CEIS) ; e
56.9. arquivar os presentes autos, nos termos do art. 169, III, do Regimento Interno/TCU, sem prejuízo de que a Selog monitore a determinação supra.

 (...) 
Anexo - Quadro resumo do fornecimento da ARP
	Item do Pregão Eletrônico 19/2021
	Objeto
	Fornecedor
	Quant. Registrada na ARP (a) (**) 
	Quant. Fornecida ou com Ordem de Fornecimento em andamento (b) (*) 
	Quant. a fornecer (c=a-b) 
	Valor Unit. (R$) (d) 
	Valor Total Fornecido ou com Ordem de Fornecimento em andamento (R$) (b*d) 
	Valor Total a Fornecer (R$) (c*d) 

	1
	Escavadeira Hidráulica
	Eurotractor Engenharia e Comércio Ltda. (07.540.604/0001-70) 
	18
	8
	10
	789.000,00
	6.312.000,00
	7.890.000,00

	2
	Escavadeira Hidráulica
		2
	0
	2
	789.000,00
	0,00
	1.578.000,00

	4
	Motoniveladora
		3
	3
	0
	814.500,00
	2.443.500,00
	0,00

	7
	Rolo Compactador Liso
		2
	1
	1
	503.000,00
	503.000,00
	503.000,00

	Total
	9.258.500,00
	9.971.000,00

Fonte: (*) Ordem de Fornecimento: 0.0419/2021, de 21/1/2022 - 3 (três) motoniveladoras (peça 72, p. 1) ; 0.0425/2021, de 3/2/2022 - 1 (um) rolo compactador liso (peça 72, p. 2) ; e 0.0420/2021, 0.0500/2021, 0.0544/2021 e 0.0545/2021 - 8 (oito) escavadeiras hidráulicas (peça 72, p. 3-6) ; e (**) Ata de registro de Preços (peça 70) ."
É o relatório.

Romulo Martins Nagib (19.015/OAB-DF), representando Eurotractor Engenharia e Comércio Ltda.; Adão Jose Fernandes Junior (178303 /OAB-MG), representando XCMG Brasil Indústria Ltda.

Não atuou.

REPRESENTAÇÃO. PREGÃO 19/2021 REALIZADO PELA CODEVASF. REGISTRO DE PREÇOS PARA AQUISIÇÃO DE TRATORES. USO INDEVIDO DA CONDIÇÃO DE ME/EPP PARA OBTENÇÃO DOS BENEFÍCIOS DA LC 123/2006. SUSPENSÃO CAUTELAR DAS AQUISIÇÕES. OITIVAS E DILIGÊNCIAS. PROCEDÊNCIA DA REPRESENTAÇÃO. CONSEQUÊNCIAS PRÁTICAS DA DECISÃO. MODULAÇÃO DOS EFEITOS. REVOGAÇÃO DA MEDIDA CAUTELAR QUE IMPEDIA NOVAS ORDENS DE COMPRA DOS ITENS 1, 2, 4 E 7. CONFIRMAÇÃO DA CAUTELAR QUANTO A NOVAS ADESÕES À ATA EM RELAÇÃO A ESSES ITENS. DECLAÇÃO DE INIDONEIDADE PARA PARTICIPAR DE LICITAÇÕES NA ADMINISTRAÇÃO PÚBLICA FEDERAL. EMBARGOS DE DECLARAÇÃO EM FACE DO ACÓRDÃO QUE REFERENDOU A CAUTELAR. CONHECIMENTO. PERDA DE OBJETO

REPRESENTAÇÃO (REPR)

Secretaria de Controle Externo de Aquisições Logísticas (Selog).

Trata-se de representação formulada pela empresa XCMG Brasil Indústria Ltda. acerca de possíveis irregularidades no Pregão Eletrônico para Registro de Preços 19/2021, promovido pela Companhia de Desenvolvimento dos Vales do São Francisco e Parnaíba (Codevasf) , cujo objeto é o fornecimento de máquinas e equipamentos pesados para atender diversos municípios, associações e comunidades rurais em Tocantins (peça 4, p. 6) .
A licitação já foi homologada pelo valor total de R$ 57.683.175,54, correspondente aos seus nove itens.
Em resumo, a representante alega que a empresa Eurotractor Engenharia e Comércio Ltda. (07.540.604/0001-70) teria apresentado declaração com conteúdo falso a fim de obter tratamento diferenciado e favorecido dispensado a microempresas (ME) e empresas de pequeno porte (EPP) , haja vista que não se enquadraria nos requisitos da Lei Complementar (LC) 123/2006 para obter benefícios em licitações públicas. 
A Eurotractor atuaria como empresa de fachada da Tractorgyn Equipamento e Peças Ltda., de grande porte, com identidade de sócios e pertencente ao mesmo grupo econômico.
Ainda, aludida licitante não teria cumprido a exigência editalícia relativa à localização da assistência técnica aos produtos oferecidos - no raio máximo de 500 km do local de entrega, Palmas/TO.
Em análise inicial (peça 42) , a Selog considerou plausíveis as acusações de declaração falsa por parte da Eurotractor para receber os benefícios da LC 123/2006, considerando que: i) venceu  o item 1, amparada no §2º do artigo 44 da LC 123/2006, que assegura preferência de contratação por apresentar proposta até 5% superior à da licitante mais bem classificada (empate ficto) ; e ii) participou sozinha e venceu os itens 2 e 4, correspondentes à cota de até 25% do objeto, exclusivo para ME/EPP, nos termos do inciso III do art. 48 da LC 123/2006.
Por outro lado, a acusação de que a Eurotractor não teria cumprido a exigência editalícia relativa à localização da assistência técnica aos produtos oferecidos foi considerada improcedente.
Nesse sentido, a Selog propôs o deferimento de medida cautelar para suspender as aquisições e eventuais adesões dos itens 1, 2, 4 e 7 da ARP originária do PE 19/2021 e assinada com Eurotractor.
Propôs também a realização de diligência junto à Codevasf a fim de avaliar se, no planejamento da contratação, a companhia havia prospectado a existência de, no mínimo, três fornecedores competitivos enquadrados como ME/EPP, sediados local ou regionalmente, capazes de cumprir as exigências estabelecidas no edital do PE 19/2021, consoante exigência do inc. II do art. 49 da LC 123/2006.
Acompanhei a posição da unidade instrutora, determinando a adoção da medida cautelar e demais providências saneadoras (peça 45) . A cautelar foi referendada pelo Plenário por meio do Acórdão 700/2022.
Após analisar as respostas às oitivas e à diligência, a unidade instrutora concluiu que elas não foram suficientes para elidir a irregularidade cometida pela empresa.
Por outro lado, compreendeu não ter havido omissão da Codevasf na verificação das informações prestadas pela empresa. Da mesma forma, reputou adequado o levantamento realizado na fase de planejamento a fim de avaliar a existência de ME/EPP no mercado fornecedor.
Nesse sentido propôs declarar a inidoneidade da empresa Eurotractor e determinar à Codevasf a suspensão de novas aquisições da aludida empresa, referentes aos itens 1, 2, 4 e 7 da ata de registro de preços em questão. Propôs também encaminhar cópia da decisão à Superintendência da Polícia Federal e à Procuradoria da República no Distrito Federal e à Secretaria da Receita Federal do Brasil (RFB) , para à adoção das medidas que entenderem cabíveis, e à Controladoria-Geral da União, para inscrição da empresa no Cadastro Nacional de Empresas Inidôneas e Suspensas (CEIS) .
Feita a contextualização, passo a decidir.
II
Acompanho a essência do exame empreendido pela unidade instrutora, cujos fundamentos incorporo às minhas razões de decidir, exceto quanto às repercussões da decisão na presente ata de registro de preços, consoante passo a expor.
A LC 123/2006 estabelece normas gerais para o tratamento diferenciado e favorecido às ME e EPP, especialmente quanto à preferência nas aquisições de bens e serviços pelos Poderes Públicos (art. 1º, caput e inciso III, segunda parte) . Dentre esses benefícios constam, por exemplo, o empate ficto (art. 44) , a licitação exclusiva quando o valor envolvido for de até R$ 80 mil (art. 48, I) e a reserva de cota de até 25% do objeto para contratação exclusiva de ME e EPP (art. 48, III) .
Em tais hipóteses, a igualdade, a economicidade e a ampla concorrência são compatibilizadas com o princípio geral de tratamento favorecido à ME e à EPP explícito nos arts. 170, IX, e 179, da Constituição Federal/1988 (CF/1988) . Por equidade, concede-se tratamento desigual aos indivíduos na medida de suas desigualdades. 
O que confere legitimidade ao fator de discriminação entre as empresas em geral e as ME e EPP é a fragilidade dos micro e pequenos empresários frente aos grandes, que, sob condições da mera igualdade formal, não conseguiriam se desenvolver. E os benefícios mantêm-se válidos enquanto a sua finalidade é preservada - incentivar o desenvolvimento econômico das micro e empresas de pequeno porte. Uma vez afastada a fragilidade empresarial, deixa de existir o fator legitimador da discriminação legal. 
A análise realizada pela Selog não deixa dúvidas de que a empresa Eurotractor não preenche os requisitos para usufruir do tratamento diferenciado. As respostas oferecidas pela empresa à oitiva realizada por este Tribunal não lograram afastar as seguintes vedações à sua participação no certame na qualidade de ME/EPP:
2.1. A Eurotractor Engenharia e Comércio Ltda. participa do capital da empresa Loteamento Jardim Betis SPE - Ltda. (43.306.522/0001-29) (peça 34) , o que é vedado pelo inciso VII do §4º do art. 3º da LC 123/2006;
2.2. Marlon J. Becker e Augusto L. Becker, sócios da Eurotractor, são, também, sócios administradores da empresa Tractorgyn Equipamentos e Peças Ltda. (05.524.540/0001-98) , cujo faturamento alcançou R$ 15 milhões em 2020 (peça 30) , e possuem mais de 50% do capital dessa empresa, contrariando os incisos IV e V  do §4º do art. 3º da LC 123/2006;
Ainda, observo que a natureza dos itens adquiridos, cujos valores unitários são elevados, ensejam dúvidas de que uma ME ou EPP poderia fornecê-los e, ao mesmo tempo, atender à condicionante legal de faturamento máximo anual de R$ 4,8 milhões (Lei Complementar 123/2006, art. 3º, inciso II) . Nesse aspecto, verifico que, apenas no âmbito da ata de registro de preços aqui discutida, a Eurotractor já forneceu aproximadamente R$ 9 milhões no intervalo de um ano (vide anexo ao relatório que precede este voto) . No plano material, portanto, já nem poderia mais ser enquadrada como EPP.
A avaliação da situação em conjunto suscita, inclusive, possível formação de grupo econômico, com a criação artificial de um CNPJ específico de ME/EPP para obter indiretamente os benefícios da Lei Complementar 123/2006. 
Vale lembrar que a descaracterização da condição de ME e EPP não ocorre apenas pelo descumprimento do art. 3º, § 4º, da LC 123/2006. Tal dispositivo estabelece uma lista de vedações ao enquadramento no regime beneficiado, mas não deve limitar o julgador, que, diante dos fatos, identifique possível simulação para cumprimento formal da Lei. 
Nesse sentido o TCU decidiu em caso semelhante, quando duas empresas coligadas buscavam aparentar a condição de uma delas como EPP (Acórdão 2978/2013-TCU-Plenário, relator Benjamin Zymler) :
"16. Por certo, haveria o desvirtuamento dos incentivos previstos na Constituição Federal caso essas empresas de menor porte estivessem coligadas com empresas de maior porte, pois não haveria que se falar na fragilidade econômica dessa primeira empresa a justificar o usufruto de regime jurídico diferenciado.
17. Esse, a meu sentir, é o caso tratado nestes autos, pois a empresa de maior porte Artividade Indústria e Comércio de Móveis Ltda. - não caracterizada como microempresa ou empresa de pequeno porte - buscou usufruir de forma indireta dos benefícios da Lei Complementar 123/2006 por meio da atuação da empresa Artmóbile Indústria e Comércio de Móveis Ltda. EPP.
18. Não obsta essa conclusão o fato de a situação dessas empresas não se enquadrar diretamente nas vedações antes mencionadas, pois, diante do contexto probatório, resta permitida a conclusão de que houve a intenção de burlar o espírito da norma. Até porque, consoante observado pela unidade técnica, "nesses casos, o primeiro cuidado tomado por quem frauda é atender aos requisitos legais. Logo, essas práticas ilícitas, regra geral, somente são constatadas através dos elementos fáticos a elas associadas."
19. Nesse sentido, são pertinentes as seguintes considerações constantes do voto condutor do Acórdão 2220/2013-TCU-Plenário:
'10. Acredito que, ao analisar um contexto como esse, o julgador não pode e não deve restringir-se à literalidade da lei. Não há como afastar a aplicação dos princípios constitucionais da moralidade e da isonomia, diante da situação que permitiu a burla à vedação da LC nº 123/2006, proporcionando, às duas fornecedoras, favorecimento indevido em relação às demais licitantes.
11. Não é razoável esperar que o texto normativo preveja absolutamente todas as situações fáticas, sendo indispensável ao julgador buscar o sentido da lei para que os objetivos desta sejam realmente alcançados. No caso em apreço, não se pode permitir que a transferência da sociedade a filho menor possibilite à empresa esquivar-se da vedação criada pelo legislador. Portanto, considero caracterizada a fraude à licitação.'
20. Entendo, pois, cabível a aplicação a essas empresas da pena de declaração de inidoneidade prevista no art. 46 da Lei 8.443/1992. Não afeta esse entendimento o fato de que as empresas não chegaram a ser contratadas, pois segundo a jurisprudência desta Corte, trata-se de ilícito de caráter formal em que não se exige a ocorrência de resultado (Acórdãos Plenário 2179/2010 e 2425/2012) .' (...) "
Declarações falsas em licitação com o fim de obter benefícios indevidos ferem o princípio constitucional da isonomia e o bem jurídico tutelado pelos arts. 170, inciso IX, e 179, da Constituição Federal, e pela Lei Complementar 123/2006. 
Tal prática constitui fraude à licitação, tipificada no art. 337-F do Código Penal, com redação inserida pela Lei 14.133/2021: "Art. 337-F. Frustrar ou fraudar, com o intuito de obter para si ou para outrem vantagem decorrente da adjudicação do objeto da licitação, o caráter competitivo do processo licitatório:  pena - reclusão, de 4 (quatro) anos a 8 (oito) anos, e multa". Portanto, não há dúvida de que deve ser reprimida, independentemente da obtenção de vantagem em face do ilícito praticado.
Diante disso, entendo cabível declaração de inidoneidade prevista no art. 46 da Lei 8.443/1992 à Eurotractor Engenharia e Comércio Ltda. Com relação ao quantum sancionatório, apresento abaixo comparativo extraído do item 49 do relatório condutor do Acórdão 87/2020-TCU-Plenário, a fim de fundamentar o prazo de declaração de inidoneidade aqui adotado:
	Acórdão 1797/2014-TCU-Plenário - Rel. Min. Aroldo Cedraz
	provimento parcial a recurso para reduzir a aplicação da penalidade de para seis meses para três meses.
	- empresa não se beneficiou da atuação fraudulenta, uma vez que não foi a vencedora do certame;

	Acórdão 745/2014-TCU-Plenário - Rel. Min. Marcos Bemquerer
	aplicação da penalidade no patamar de seis meses.
	- empresa não se beneficiou da atuação fraudulenta, uma vez que não foi a vencedora do certame;

	Acórdão 1607/2013-TCU-Plenário - Rel. Min. Raimundo Carreiro
	aplicação da penalidade no patamar de seis meses.
	- empresa não se beneficiou da atuação fraudulenta, uma vez que não foi a vencedora do certame;

	Acórdão 3381/2010-TCU-Plenário - Rel. Min. Walton Alencar Rodrigues
	aplicação da penalidade no patamar de seis meses.
	- a empresa se beneficiou indevidamente da condição de ME/EPP ao vencer licitações.

	Acórdão 740/2014-TCU-Plenário - Rel. Min. Ana Arraes
	provimento parcial a recurso para reduzir a aplicação da penalidade de seis meses para três meses.
	- empresa não se beneficiou da atuação fraudulenta, uma vez que o certame fora anulado.

	Acórdão 1853/2014-TCU-Plenário - Rel. Min. Ana Arraes
	aplicação da penalidade no patamar de três meses.
	- a empresa se beneficiou indevidamente da condição de ME/EPP ao vencer a licitação.

	Acórdão 206/2013-TCU-Plenário - Rel. Min. Raimundo Carreiro
	aplicação da penalidade no patamar de seis meses.
	- a empresa se beneficiou indevidamente da condição de ME/EPP ao vencer licitações.

	Acórdão 3074/2011-TCU-Plenário - Rel. Min. José Jorge
	aplicação da penalidade no patamar de seis meses.
	- a empresa se beneficiou indevidamente da condição de ME/EPP ao vencer licitações.

	Acórdão 588/2011-TCU-Plenário - Rel. Min. Walton Alencar Rodrigues
	aplicação da penalidade no patamar de seis meses.
	- a empresa se beneficiou indevidamente da condição de ME/EPP ao vencer licitações.

	Acórdão 3228/2010-TCU-Plenário - Rel. Min. Walton Alencar Rodrigues
	aplicação da penalidade no patamar de seis meses.
	- a empresa se beneficiou indevidamente da condição de ME/EPP ao vencer licitações.

	Acórdão 2846/2010-TCU-Plenário - Rel. Min. Walton Alencar Rodrigues
	aplicação da penalidade no patamar de seis meses.
	- a empresa se beneficiou indevidamente da condição de ME/EPP ao vencer licitações.

	Acórdão 1378/2019-TCU-Plenário - Rel. Min. 
	aplicação da penalidade no patamar de um ano.
	- a empresa se beneficiou indevidamente da condição de ME/EPP ao vencer licitações.

	Acórdão 727/2019-TCU-Plenário - Rel. Min. André Carvalho
	aplicação da penalidade no patamar de um ano.
	- a empresa se beneficiou indevidamente da condição de ME/EPP ao vencer licitações.

	Acórdão 568/2017-TCU-Plenário - Rel. Min. Aroldo Cedraz
	aplicação da penalidade no patamar de um ano e meio.
	- a empresa se beneficiou indevidamente da condição de ME/EPP ao vencer licitações.

	Acórdão 3203/2016-TCU-Plenário - Rel. Min. Raimundo Carreiro
	aplicação da penalidade no patamar de seis meses.
	- a empresa se beneficiou indevidamente da condição de ME/EPP ao vencer licitações.

Observa-se que, em casos similares, nos quais as empresas efetivamente se beneficiaram da condição de ME/EPP para vencer a licitação, o prazo da sanção mais comumente adotado é o de seis meses, o que entendo ser aqui também cabível. Aliás, esse foi o prazo fixado no recente Acórdão 623/2021-TCU-Plenário, de minha relatoria.
III
Divirjo da Selog em relação às repercussões na presente ata de registro de preços. 
O quadro a seguir, extraído do Anexo ao relatório que precede este voto, resume as quantidades já fornecidas ou ordenadas junto à Eurotractor: 
Anexo - Quadro resumo do fornecimento da ARP
	Item do PE 19/2021
	Objeto
	Quant. regist.a na ARP (a) (**) 
	Quant. fornecida ou ordenada (b) (*) 
	Quant. a fornecer (c=a-b) 
	Valor Unit. (R$) (d) 
	Valor Total Fornecido ou ordenado (R$) (b*d) 
	Valor Total a Fornecer (R$) (c*d) 

	1
	Escavadeira Hidráulica
	18
	8
	10
	789.000,00
	6.312.000,00
	7.890.000,00

	2
	Escavadeira Hidráulica
	2
	0
	2
	789.000,00
	0,00
	1.578.000,00

	4
	Motoniveladora
	3
	3
	0
	814.500,00
	2.443.500,00
	0,00

	7
	Rolo Compactador Liso
	2
	1
	1
	503.000,00
	503.000,00
	503.000,00

	Total (R$) 
	9.258.500,00
	9.971.000,00

Fonte: (*) Ordem de Fornecimento: 0.0419/2021, de 21/1/2022 - 3 (três) motoniveladoras (peça 72, p. 1) ; 0.0425/2021, de 3/2/2022 - 1 (um) rolo compactador liso (peça 72, p. 2) ; e 0.0420/2021, 0.0500/2021, 0.0544/2021 e 0.0545/2021 - 8 (oito) escavadeiras hidráulicas (peça 72, p. 3-6) ; e (**) Ata de registro de Preços (peça 70) ."
Observe-se que quase metade do valor já foi executado. Restam a ser ordenados, doze escavadeiras hidráulicas (dez referentes ao item 1 + duas referentes ao item 2) ; e um rolo compactador liso (item 7) .
Em primeiro momento, deve ficar claro que a cautelar adotada por este Tribunal não contemplou a suspensão de pagamentos pelos itens até então adquiridos. A determinação objetivou tão somente a não realização de novas ordens de compras junto à empresa Eurotractor e a não autorização de adesão à ata de registro de preços em questão. Assim, não havia e não há óbice para que a Codevasf proceda ao devido pagamento do que já foi entregue, bem como dê continuidade às ordens de fornecimento expedidas antes da cautelar.
Em sua manifestação, a Codevasf ressalta que a interrupção da contratação causaria prejuízo às ações da companhia em Tocantins. Em especial, destaca a impossibilidade de realizar novo empenho em favor de outro licitante. 
Referido argumento é procedente. Como se trata de empenho realizado com o orçamento de 2021, o remanejamento só poderia ser realizado no mesmo ano.
"Decreto 93.872/1986:
Art . 16. Revertem à dotação a importância da despesa anulada no exercício, e os correspondentes recursos financeiros à conta do Tesouro Nacional, caso em que a unidade gestora poderá pleitear a recomposição de seu limite de saques; quando a anulação ocorrer após o encerramento do exercício, considerar-se-á receita orçamentária do ano em que se efetivar (Lei nº 4.320/64, art. 38) ."
No ano vigente (2022) , o saldo do empenho corre à conta de restos a pagar de exercícios anteriores. A situação subsome-se ao delineado no Acórdão 1793/2019-TCU-Plenário: 
"9.2.1. a indicação de nota de empenho de restos a pagar como crédito orçamentário para justificar a realização de nova licitação constitui ofensa ao princípio da anualidade orçamentária, bem como ao art. 61 da Lei 4.320/1964, ao art. 21 do Decreto 93.872/1986 e aos Manuais de Contabilidade e Siafi do Poder Executivo federal; 
9.2.2. sendo o caso de realização de nova licitação, as possíveis soluções orçamentárias para a continuidade da obra são as seguintes: i) abertura de crédito orçamentário suplementar ou especial, a depender do caso, e, consequentemente, de processo licitatório, nos termos do disposto no art. 7º, § 2º, inciso III, da Lei 8.666/1993; ii) inclusão prévia no Plano Plurianual (PPA) ou em lei que autorize a sua inclusão, se for o caso de investimento que ultrapasse um exercício financeiro, conforme determina o § 1º do art. 167 da Constituição Federal; e iii) na fase interna da licitação, incluir a estimativa do impacto orçamentário-financeiro da despesa e a declaração de compatibilidade do gasto com o PPA e a LDO, conforme art. 16 da Lei Complementar 101/2000;"
Nesse sentido, eventual determinação deste Tribunal no sentido de suspender todas as aquisições na ata de registro de preços em exame teria como consequência prática a impossibilidade de empregar os cerca de R$ 9,9 milhões, necessários à aquisição das doze escavadeiras hidráulicas e um rolo compactador previstos para serem entregues aos municípios de Tocantins.
Registro, a propósito, manifestação da Bancada Federal do Tocantins, em que o coordenador da bancada enfatiza a necessidade das máquinas para "abertura de estradas vicinais, abertura de poços artesianos, apoio à produção na agricultura familiar e outros projetos de infraestrutura essenciais voltadas ao atendimento de municípios, associações e comunidades rurais". (peça 106) . 
Nessa linha, o Exmo. Deputado Federal informa que as máquinas "são essenciais para os municípios destinatários e o atraso na entrega gera prejuízos incalculáveis tanto a população local quanto ao Erário".
Diante do quadro apresentado, é inegável que haveria prejuízo à coletividade em decorrência de decisão do Tribunal impedindo todas as aquisições na aludida ata. 
Por outro lado, é importante consignar que no caso concreto não há qualquer indício de sobrepreço nos produtos ou falta nas entregas por parte da contratada. Além disso, como a própria unidade instrutora reconhece, não houve falha ou omissão da Codevasf nas ações de seu turno, como, por exemplo, no planejamento da contratação e na verificação das declarações emitidas pela licitante. 
Assim, conquanto a determinação, na forma e amplitude propostas, prejudique diretamente os interesses da empresa, acaba repercutindo sobremaneira nas ações da Codevasf, que tem como propósito gerar benefício à população dos munícipios que serão destinatários dos equipamentos ainda não faturados.
Ou seja, ao adotar a medida pugnada pela unidade, sem qualquer tipo de modulação dos seus efeitos, os principais atingidos pelas medidas, e de maneira desproporcional, serão os munícipios e, consequentemente, a população do estado do Tocantins.
Tenho por necessário modular os efeitos da determinação de suspensão de aquisições proposta pela Selog, possibilitando a continuidade das aquisições previstas na ata até o limite dos quantitativos previstos para os itens 1, 2, 4 e 7. Nesse sentido, considero suficiente determinar à Codevasf que se abstenha de autorizar novas adesões a presente ata de registro de preços.
Tal medida, em conjunto com a declaração de inidoneidade - a qual impedirá novas contratações junto à empresa pelo prazo de vigência da referida sanção - afigura-se mais razoável e proporcional.
Essa parece ser a alternativa que melhor atende aos comandos do art. 20, parágrafo único da LINDB, é a mais adequada ao interesse público. Vale lembrar, nesse sentido, que a recém aprovada Lei 14.133/2021 (embora não diretamente aplicável às Estatais) condiciona a própria declaração de nulidade dos contratos administrativos à verificação de que tal decisão é aquela que se revele como medida de interesse público:
"Art. 147. Constatada irregularidade no procedimento licitatório ou na execução contratual, caso não seja possível o saneamento, a decisão sobre a suspensão da execução ou sobre a declaração de nulidade do contrato somente será adotada na hipótese em que se revelar medida de interesse público, com avaliação, entre outros, dos seguintes aspectos: (...) "
Entre os aspectos a serem verificados como condição à declaração de nulidade, nos termos do dispositivo supra, constam:
"I - impactos econômicos e financeiros decorrentes do atraso na fruição dos benefícios do objeto do contrato; II - riscos sociais, ambientais e à segurança da população local decorrentes do atraso na fruição dos benefícios do objeto do contrato; VIII - custo total e estágio de execução física e financeira dos contratos, dos convênios, das obras ou das parcelas envolvidas; X - custo para realização de nova licitação ou celebração de novo contrato; XI - custo de oportunidade do capital durante o período de paralisação."
Nesses termos, reitero, a proposta que trago parece-me a que melhor compatibiliza a sanção ao ato irregular e o interesse público envolvido na contratação.
Diante de tais considerações, deve-se revogar a medida cautelar quanto à suspensão das aquisições decorrentes da ata de registro em questão, e confirmar a cautelar relativa à suspensão das adesões à mesma ata. No mérito, deve-se determinar à Codevasf apenas a abstenção de novas adesões a aludida ata.
IV
A empresa Eurotractor Engenharia e Comércio Ltda. opôs embargos de declaração (peça 102) em face do Acórdão 700/2022-TCU-Plenário, que referendou a medida cautelar adotada por este Tribunal. Referido recurso pode ser conhecido por preencher os requisitos atinentes à espécie, com fundamento nos arts. 32, inciso II, e 34 da Lei 8.443/1992.
Em linhas gerais a empresa teceu considerações sobre a suposta ausência da avaliação das repercussões da medida cautelar referendada por este colegiado, sobre o pedido formulado para a retirada de pauta do processo na sessão que referendou a cautelar, assim como esclarecimentos acerca das consequências da medida cautelar em face do pagamento por equipamentos já entregues e daqueles já faturados.
Tendo em vista as considerações que teci ao longo deste voto e a decisão de mérito que ora será proferida, considero prejudicada a apreciação do mérito recursal.
Como visto, a medida cautelar que impedia novas ordens de pagamento está sendo revogada. Quanto à confirmação, no mérito, da cautelar concernente a futuras adesões à ata, não há prejuízo à empresa, uma vez que inexiste direito subjetivo à adesão do instrumento. Por sua vez, restou assente que a medida cautelar não atingiu os pagamentos pelos equipamentos já entregues, assim como aqueles que já teriam sido faturados.
Desse modo, os embargos devem sem conhecidos, mas considerados prejudicados, em razão da perda de objeto.
	Ante o exposto, voto por que o Tribunal adote o Acórdão que ora submeto à deliberação deste Colegiado. 
TCU, Sala das Sessões, em 15 de junho de 2022.
Ministro BRUNO DANTAS 
Relator